【裁判字號】    97,消債更,1173
【裁判日期】    971231
【裁判案由】    更生事件
【裁判全文】
臺灣臺南地方法院民事裁定          97年度消債更字第1173號
債  務  人  甲○○
上列當事人因消費者債務清理事件聲請更生，本院裁定如下：
    主    文
聲請駁回。
聲請費用由債務人負擔。
    理    由
一、本件聲請意旨略以：債務人甲○○有不能清償債務之情事，
    前已提出債權人清冊，以書面向最大債權金融機構中國信託
    商業銀行請求共同協商債務清償方案，惟因債務人與銀行面
    談時表示最多僅能負擔每月新台幣（下同）8,000元，惟銀
    行堅持每月應繳之協商金額須高於法院扣薪命令8,086元，
    是債務人無法負擔任何還款條件，以致協商不成立，且債務
    人無擔保或無優先權之債務總額未逾1,200萬元，復未經法
    院裁定開始清算程序或宣告破產，爰依法聲請更生云云。
二、按本條例所稱消費者，指五年內未從事營業活動或從事小規
    模營業活動之自然人。前項小規模營業指營業額平均每月新
    臺幣二十萬元以下者。債務人不能清償債務或有不能清償之
    虞者，得依本條例所定更生或清算程序，清理其債務。債務
    人對於金融機構因消費借貸、自用住宅借款、信用卡或現金
    卡契約而負債務，在聲請更生或清算前，應提出債權人清冊
    ，以書面向最大債權金融機構請求協商債務清償方案，並表
    明共同協商之意旨。債務人為前項請求時，視為同意或授權
    受請求之金融機構，得向稅捐或其他機關、團體查詢其財產
    、收入、業務及信用狀況。第一項受請求之金融機構，應即
    通知其他債權人與債務人為債務清償之協商，並將前項查詢
    結果供其他債權人閱覽或抄錄。協商成立者，應以書面作成
    債務清償方案，由當事人簽名、蓋章或按指印；協商不成立
    時，應付與債務人證明書。債務人與金融機構協商成立者，
    不得聲請更生或清算。但因不可歸責於己之事由，致履行顯
    有重大困難者，不在此限。消費者債務清理條例第2條第1項
    、第2項、第3條及第151條第1項至第5項分別定有明文。衡
    諸債之關係，係以當事人間之信賴關係為基礎，為社會經濟
    組織之重要支柱，故當事人於以法律行為追求自己之利益之
    際，亦應顧及對方之利益，並考量債權債務在社會上之作用
    ，本於誠實及信用之原則，行使債權及履行債務。是以債務
    人若因客觀經濟情況致不能清償債務或有不能清償之虞，固
    得依消費者債務清理條例所定更生或清算程序，清理其債務
    。惟若依債務人之工作收入及財產狀況，對於履行債權人提
    出之債務清償方案並無重大困難，僅係為圖謀減免債務，而
    不為債務清償方案之允諾，自有違債權契約為誠信契約之本
    旨，故依消費者債務清理條例第1條規定之立法目的，應不
    得聲請更生或清算，始能避免肇致道德危險。次按聲請更生
    或清算不合程式或不備其他要件者，法院應以裁定駁回之，
    但其情形可以補正者，法院應定期間先命補正，消費者債務
    清理條例第8條定有明文。
三、經查：
(一)、債務人甲○○於本件更生聲請前，曾以書面向最大債權銀行
    中國信託商業銀行請求協商債務清償方案，並表明共同協商
    之意旨。另經本院函詢中國信託商業銀行，該銀行陳報評估
    債務人每月收入為20,000元，扣除基本支出9,829元後，每
    月約可繳納10,000元，惟債務人表示其係以時薪計算且加班
    不固定，每月還款10,000元有困難，故評估後提供「164期
    、利率5%、月繳8,000元」之還款方式，並於民國（下同）
    97年8月14日以電話聯繫方式與債務人達成協議，並約於高
    雄簽約。惟債務人嗣後因擔心若臨時有急需無法繳納，故不
    願接受協商方案。而債務人迄今積欠之債務總額，則如附表
    所示之金額等情，已據債務人提出前置協商不成立通知書、
    協商不成立通知函及保單借款約定書為證，且有各該債權人
    之民事陳報狀附卷可稽，堪信為真實。
(二)、次查，債務人96年度薪資所得為253,992元；又其現任職於
    第三人東陽實業廠股份有限公司，每月應領薪資約22,651元
    （97年2月起至9月止薪資平均值）；此有勞保局電子閘門查
    詢作業被保險人投保資料查詢、稅務電子閘門財產所得調件
    明細表及債務人薪資明細表在卷足憑。本院審酌我國97年度
    最低生活費標準為每人9,829元，有歷年最低生活費一覽表
    在卷足佐。是依此計算，債務人每月薪資所得扣除每月生活
    費用後之餘額，並非不能履行債權銀行提出之每月償還8,00
    0元之清償方案。且上開生活費標準係按照政府公布最近一
    年平均每人消費支出（包含食品費、衣著鞋襪費、房租水電
    費、家居管理費、醫療保健費、交通通訊費、娛樂教育費及
    雜項支出）百分之60訂定，其中已包括房租水電費在內，而
    債務人未酌量自己之經濟狀況及需要，卻向第三人承租每月
    租金9,000元之房屋居住，難謂其履行債務符合誠信原則。
    至於債務人為了償還債務，固須經歷履行期間較不寬裕之經
    濟生活，惟此乃債務人於負擔債務時即得預見，是依誠實及
    信用之原則，債務人於有履行可能性時，理應撙節開支，誠
    實勤勉地履行債務。
四、綜上所述，本件債務人雖依消費者債務清理條例第151條第1
    項之規定，踐行合法之前置協商程序，惟依債務人之工作收
    入及財產狀況，尚非不能履行最大債權銀行中國信託商業銀
    行提出之債務清償方案。且徵諸債務清理程序係債務清理之
    最後手段，倘依債務人之工作收入及財產狀況，確實無法履
    行債權人提出之債務清償方案或履行有重大困難時，固有適
    用更生程序清理其債務之必要，惟若非如此，債務人仍應與
    債權人充分溝通，謀求兼顧債權人及債務人雙方利益之債務
    清償方案。然債務之履行，除了債務人之努力之外，亦需金
    融機構之債權人審慎評量其社會責任，對有還款誠意之債務
    人給予最大之協助，自不待言。從而，本件更生之聲請，難
    謂與消費者債務清理條例第3條所定要件相符，且上開欠缺
    又屬無從補正，依上說明，自應駁回其聲請，爰裁定如主文
    。
中    華    民    國    97    年    12    月    31    日
              民事第三庭    法      官  張季芬
上為正本係照原本作成。
如不服本裁定，應於裁定送達後10日內，以書狀向本院提出抗告
，並繳納抗告費新臺幣1千元。
中    華    民    國    97    年    12    月    31    日
                            書  記  官  顏惠華
 附表：債務人之債權人名稱、債權金額
┌───┬────────┬─────────────┐
│編號  │債權人名稱      │現存實際債權金額（新台幣）│
├───┼────────┼─────────────┤
│1     │渣打國際商業銀行│債務人尚積欠消費借貸款項50│
│      │股份有限公司    │,740元，及自95年10月16日起│
│      │                │至清償日止，按年息百分之12│
│      │                │.40計算之利息，暨自95年11 │
│      │                │月16日起至清償日止，逾期6 │
│      │                │個月以內者，按上開利率百分│
│      │                │之10，超過6個月以上者，按 │
│      │                │上開利率百分之20計付之違約│
│      │                │金。                      │
├───┼────────┼─────────────┤
│2     │遠東商業銀行    │債務人尚積欠消費性貸款本金│
│      │股份有限公司    │253,578元、利息50,352元； │
│      │                │另本票裁定費用1,000元、聲 │
│      │                │請強制執行費用2,028元。   │
├───┼────────┼─────────────┤
│3     │萬泰商業銀行    │債務人尚積欠現金卡款項125,│
│      │股份有限公司    │769元，且以此本金金額93,36│
│      │                │8元，自95年11月14日起至清 │
│      │                │償日止，按年利率20%計算之 │
│      │                │利息。                    │
├───┼────────┼─────────────┤
│4     │台新國際商業銀行│債務人尚積欠信用貸款210,72│
│      │股份有限公司    │2元（含本金192,879元、利息│
│      │                │17,684元、違約金159元）。 │
├───┼────────┼─────────────┤
│5     │中國信託商業銀行│債務人尚積欠344,928元。   │
│      │股份有限公司    │                          │
├───┼────────┼─────────────┤
│6     │三商美邦人壽保險│保單借款：1萬元。         │
│      │股份有限公司    │                          │
└───┴────────┴─────────────┘


司法院資訊處製作；財團法人民間司法改革基金會備份。
